【裁判字號】    95,訴,1698
【裁判日期】    970317
【裁判案由】    侵權行為損害賠償
【裁判全文】
臺灣臺南地方法院民事判決              95年度訴字第1698號
原      告  富比特塑膠模具股份有限公司
法定代理人  壬○○
訴訟代理人  鄭久才
            乙○○
被      告  金諾工業股份有限公司
兼法定代理  戊○○
人
被      告  丁○○
            己○○○
            庚○○
上列當事人間請求侵權行為損害賠償事件，經本院於民國97年3
月3日言詞辯論終結，判決如下：
    主      文
被告應連帶給付原告新台幣玖拾陸萬伍仟玖佰陸拾元，及自民國
九十五年十一月二十八日起至清償日止，按週年利率百分之五計
算之利息。
訴訟費用新台幣壹萬零伍佰柒拾元，由被告連帶負擔。
    事實及理由
一、本件被告金諾工業股份有限公司（下稱金諾公司）、戊○○
    、丁○○、己○○○經合法通知，未於言詞辯論期日到場，
    核無民事訴訟法第386條所列各款情形，爰依原告之聲請，
    由其一造辯論而為判決。
二、原告起訴主張：
  (一)被告金諾公司於94年間向原告陸續購買貨品，積欠貨款新台
    幣（下同）965,960元，經原告向被告金諾公司催討，因被
    告金諾公司已大門深鎖、人員不知去向，以致催所無著，爰
    依法訴請金諾公司給付，並經鈞院95年度訴字第1006號判決
    原告勝訴確定。
  (二)按因故意或過失，不法侵害他人之權利者，負損害賠償責任
    。違反保護他人之法律，致生損害於他人者，負賠償責任民
    法第184條第1項前段、第2項定有明文；復按「特別法無規
    定者應適用普通法，公司法（舊）第147條第2項（即現行法
    第211條第2項）僅載公司財產顯有不足抵償債務時，董事應
    即聲請宣告破產，至不為此項聲請致『公司之債權人』受損
    害時，該董事會對於債權人應否負責，在公司法既無規定，
    自應適用民法第35條第2項之一般規定。」最高法院23年上
    字第204號判例參照。查被告戊○○、丁○○、己○○○等
    三人（下稱被告戊○○等3人）為被告金諾公司之董事，其
    未經董事會決議、未經股東會決議，擅自將被告金諾公司全
    部財產（包括機器、庫存原料及應收帳款）交付予被告庚○○一人。斯時，若被告金諾公司之全體董事即時向法院為破
    產之聲請，而非將增資之4500萬元股款發還股東或任由股東
    收回，且不將價值1235萬元以上之機器設備藏匿，則被告金
    諾公司之全體債權人含原告在內，其債權必然較有受償之可
    能。惟金諾公司之全體董事故意不依民法第35條第2項及公
    司法第211條第2項為之，而由被告戊○○與被告庚○○通謀
    為虛偽買賣，以不為人知之條件，使被告庚○○直接取得全
    部財產（包括機器、庫存原料及應收帳款），進而指揮一切
    使金諾公司脫產之不法行為，而企圖以渠等所藏匿之整批機
    器另起爐灶。
  (三)依據95年8月1日鈞院95年度執全字第2508號執行筆錄記載，
    被告庚○○陳述：「該廠 (指機器藏匿地，即台南市安南區
    ○○○街54號）內所有機械係我所有，我是向「人」購得，
    並拒絕提供資料，並陳述我是臨時接獲通知方才趕過來，其
    該廠房係由我以承租人吳忠松名義向出租人郭文賢承租」，
    惟按一般正常的交易，必然載明「標的」，即「用多少價金
    」、「買什麼標的物」、「付款方式」、「特定標的物明細
    」，但庚○○所謂之買賣，「賣方」、「價金」、「標的物
    」、「付款方式」、「特定標的物之明細」皆付之闕如。按
    公司之「機器設備」、「辦公設備」等財產，均有「財產目
    錄」可稽，且「庫存原料」、「應收帳款（客戶名稱、貨款
    金額）」亦皆有帳冊可查，被告金諾公司與被告庚○○間欠
    缺詳實的、完整的交易憑證，單憑被告庚○○含糊的三言兩
    語，實不足以讓人相信其間買賣法律關係存在。
  (四)被告庚○○與被告戊○○明知被告金諾公司已發生財務危機
    ，明知被告金諾公司至少仍有如原證10所示的8台機器可供
    債權人分配，竟於94年12月初，即於被告金諾公司將受強制
    執行之際，意圖損害原告等債權人之債權，而隱匿或處分被
    告金諾公司之上述財產，即故意不聲請破產；且被告庚○○
    故意與被告戊○○通謀為虛偽之買賣，而於94年12月10日製
    作不實的動產買賣契約書，使被告庚○○僅交付16萬元予被
    告金諾公司，未供債權人分配即直接獨得被告金諾公司價值
    約1235萬元以上之全部財產（包括機器、庫存原料及應收帳
    款），且將機器遷移，使債權人無法查封機器而行使權利，
    後又自行處分該批機器，故意侵害原告之債權，被告等因此
    達到「掏空」金諾公司之不法目的。
  (五)按數人共同不法侵害他人之權利者，連帶負損害賠償責任；
    不能知其中孰為加害人者，亦同。造意人及幫助人，視為共
    同行為人；公司負責人對於公司業務之執行，如有違反法令
    致他人受有損害時，對他人應與公司負連帶賠償之責，民法
    第185條、公司法第23條第2項分別定有明文。綜上所述，被
    告戊○○等三人為被告金諾公司之負責人、董事，被告戊○○等三人等違反民法第35條第2項、公司法第211條第2項之
    規定，侵害原告之債權，故依民法第184條第2項、185條負
    連帶賠償責任；又被告戊○○與被告庚○○間就機器所為買
    賣，係通謀之意思表示，違反民法第87條第1項規定，而損
    害原告之債權，故依民法第184條第1項前段、185條請求被
    告庚○○亦應與被告戊○○等三人負連帶賠償責任；被告戊○○等為金諾公司負責人，其對於公司業務之執行，違反上
    述法令致原告債權受損，故依民法第28條、公司法第23條第
    2項規定，請求被告戊○○等三人與被告金諾公司負連帶賠
    償責任。
  (六)對被告庚○○抗辯之陳述：
    1.95年8月1日查封時，書記官做完執行筆錄離開現場後，被
      告庚○○曾當場表示：「我已輔導過很多家發生財務危機
      的公司。那張存證信函是我所寫....」等語云云。
    2.又於95年8月1日查封時，系爭機器確實藏匿於台南市安南
      區○○○街54號，但被告庚○○陳述：「該廠（指機器藏
      匿地，即台南市安南區○○○街54號）內所有機械係我所
      有，我是向人購得，並拒絕提供資料，並陳述我是臨時接
      獲通知方才趕過來，其該廠房係由我以承租人吳忠松名義
      向出租人郭文賢承租。」被告庚○○等作賊心虛，竟於數
      日後與辛○○（金諾公司廠長）率眾將系爭機器搬移他處
      ，由此足證：庚○○確係幕後指導戊○○等人掏空資產之
      人，而非實際出資之人。
    3.雖被告庚○○提出其與被告金諾公司間94年12月10日動產
      買賣契約書，唯被告庚○○於何時、交付多少借款予金諾
      公司？被告金諾公司之機械、模具、材料、半成品等，於
      何時被「何人」搬離？有無「報案紀錄」？被告庚○○出
      面代被告金諾公司向「何人」清償，以取回金諾公司之機
      械、模具、材料、半成品等之「證據」為何？且由被告金
      諾公司與中租迪和公司間95年1月9日協議書觀之，金諾公
      司僅積欠中租迪和公司166萬元，但被告庚○○實際取得
      之機器設備之數量至少約15台，粗估價值至少在1235萬元
      以上。被告庚○○先於94年12月10日與被告金諾公司簽動
      產買賣契約書；隨後於94年12月14日始由庚○○代償10
      萬元；且遲至95年l月9日被告金諾公司始與中租迪和公司
      簽訂每月僅攤還2萬元的分期付款協議，由此足證被告庚○○與被告金諾公司間買賣契約之內容不實。
    4.由被告庚○○所提出之證據顯示，其僅於94年12月14日支
      付10萬元、95年10月24日支付2萬元、95年12月6日支付2
      萬元、95年12月27日支付2萬元，合計16萬元，但被告庚○○一人卻獨得被告金諾公司價值1235萬元以上之全部財
      產，顯非無疑。
  (七)聲明：
    1.被告應連帶給付原告965,960元，及自起訴狀繕本送達最
      後一位被告翌日起至清償日止，按週年利率百分之五計算
      之利息。
    2.訴訟費用由被告連帶負擔。
三、被告庚○○則抗辯：
  (一)被告庚○○非被告金諾公司之負責人、員工，被告金諾公司
    實際經營者係被告戊○○。
  (二)機器部分，係被告庚○○與被告金諾公司負責人戊○○間有
    買賣契約；被告庚○○因拿回被告戊○○向地下錢莊借錢的
    借據並交還給被告戊○○，而成為其債權人，系爭機器是遭
    別人搬走後，由被告庚○○一一尋獲再向中租迪和公司協議
    申購。被告庚○○有將部分機器賣給別人，但不會自行組裝
    ，因此請被告戊○○找賣機器的公司人員來教，後來無法找
    到，便找金諾公司以前的師傅劉建明來處理機器。
  (三)被告金諾公司亦積欠被告庚○○借款未能償還，而將部分機
    器設備抵予被告，就該部分機器設備尚有分期款項未繳納，
    均由被告庚○○繳納，且繳納方式亦由被告庚○○與債權銀
    行協商。且依被告庚○○所提出匯款予第三人丙○○之資料
    ，足以證明被告庚○○已和債權人丙○○協商，取回原屬金
    諾公司所有，由丙○○取走抵償、寄放於蔦松之機器設備。
  (四)金諾公司之機器設備均為中古機器，售出價值不高，被告庚○○或以借予金諾公司之借款折抵其機器設備，或向第三人
    買受金諾公司折抵之機器設備，均確有其事，並非原告主張
    被告有侵權行為損害原告之債權。
  (五)聲明：原告之訴駁回。
四、本件兩造不爭執之事實：
  (一)被告戊○○、丁○○、己○○○於93、94年間為被告金諾公
    司之董事，金諾公司業經台南縣政府96年1月15日府經商字
    第0960001342號函核准停業至97年1月9日止。（參卷323-33
    4頁之經濟部中部辦公室經中三字第09630924450號函）
  (二)原告對被告金諾公司有貨款債權965,960元及利息，經本院
    95 年度訴字1006號判決確定在案（參卷11-13頁判決及確定
    證明）。
  (三)原告因上開貨款債權，聲請本院95年度執全字第2508號假扣
    押被告金諾公司之機器，至台南市安南區○○○街54號為現
    場執行時，被告庚○○在場指出現場之機器為其所有，請求
    暫緩執行（假扣押執行卷內執行筆錄）。
  (四)金諾公司於94年8月份增資4500萬元，申請當時並提出會計
    師事務所查核報告書、資產負債表、帳戶轉帳資料（卷156
    至163頁）。
  (五)假扣押執行時置放開安三街之機器，嗣後由被告庚○○將之
    遷移至他處。
  (六)金諾公司所有之系爭機器中，其中有一台「高鋒立式綜合加
    工機」為中租迪和股份有限公司附條件買賣之標的物。（卷
    二17頁陳報狀、18頁動產擔保登記交易明細表）。
五、本件所應審認者，在於：(一)被告金諾公司於94年間是否已處
    於資產不足抵償債務之情況？被告戊○○等三人應否負有聲
    請宣告金諾公司破產之義務？被告戊○○等三人是否應依公
    司法第23條第2項、民法第35條之規定對原告連帶負損害賠
    償之責？(二)被告庚○○與被告金諾公司負責人戊○○間，於
    94年12月10日就系爭機器所簽訂之買賣契約，是否為通謀虛
    偽意思表示而無效？或其是否故意將金諾公司所有之機器多
    次遷移，有損害債權人債權之情形？
  (一)金諾公司是否有資產不足抵償債務之情況，而公司董事有聲
    請宣告破產之義務：
    1.按「公司負責人對於公司業務之執行，如有違反法令致他
      人受有損害時，對他人應與公司負連帶賠償之責。」；「
      公司資產顯有不足抵償其所負債務時，除得依第二百八十
      二條辦理者外，董事會應即聲請宣告破產。」；「法人之
      財產不能清償債務時，董事應即向法院聲請破產。不為前
      項聲請，致法人之債權人受損害時，有過失之董事，應負
      賠償責任，其有二人以上時，應連帶負責。」，公司法第
      23條第2項、第211條第2項及民法第35條固有明文。又特
      別法無規定者應適用普通法，公司法第147條第2項（舊法
      ，修正後為現行法第211條第2項）僅規定公司財產顯有不
      足抵償債務時，董事應即聲請宣告破產，至不為此項聲請
      致公司之債權人受損害時，該董事對於債權人應否負責，
      在公司法既無規定，自應適用民法第35條第2項之一般規
      定最高法院23年上字第204號判例意旨參照），是股份有
      限公司資產顯有不足抵償其所負債務時，除得依公司重整
      程序辦理者外，已足構成破產原因。另依破產法第1條第2
      項規定：債務人停止支付者，推定其為不能清償，此所謂
      停止支付，係指債務人對於債權人表示不能支付一般金錢
      債務意旨之行為而言，且不以對全部債權人停止支付為必
      要，應即依同條第1項規定，循破產程序清理債務，乃凡
      股份有限公司有此等情形，董事均應依法聲請宣告公司破
      產，其未履行此項義務要屬違反法令，致公司債權人因此
      受害，固應與公司連帶對該債權人負損害賠償責任。但得
      主張此項債權之人，必以應聲請宣告破產當時，確對公司
      有債權存在者，方堪取之。且法人之債權人，主張法人之
      財產不能清償債務，其董事未即聲請宣告法人破產，致其
      債權受損害，而對董事請求賠償損害者，應就董事如即時
      為此聲請，其債權較有受償可能之事實，負舉證證明之責
      ，此就民法第35條規定之旨趣推之自明（最高法院62年度
      台上字第524號判例意旨參照）。
    2.經查，依據財政部台灣省南區國稅局台南縣分局96年1月
      30日函所檢送之金諾公司94、95年之營利事業結算申報書
      及資產負債表（見卷一第117－124頁），依上開申報資料
      ，金諾公司截至94年12月31日止，尚有機器設備及生財器
      具1700多萬元（卷一124頁），然事實上依被告庚○○提
      出之94年12月10日動產買賣契約書之記載（卷一76頁）：
      該時金諾公司已積欠數家民間借款，致機器、模具、材料
      、半成品等均為債權人所搬離，另參證人丙○○證述被告
      戊○○有打電話給證人，說公司無法營業，短時間無法清
      償欠款，叫證人去工廠搬機器等語（卷二33頁），足認該
      時確實金諾公司之資產已不足抵償負債。
    3.又金諾公司積欠多位債權人借款時，公司內尚有機器及生
      財器具一批，且被告戊○○通知特定債權人前來搬取抵債
      等情，有證人丙○○之證詞、被告戊○○於行政執行署陳
      述：「車子及設備之前就被當鋪及一些民間債權拿走，．
      ．．」（卷一126頁執行筆錄），證人即金諾公司資深員
      工辛○○證述：「（問：94年12月初時金諾公司裡的機台
      有幾台？）除了我剛說有搬的那些外，還有一台CNC銑床
      ，還有一台車床，一台放電加工機。」（卷一295頁筆錄
      ）。是該時金諾公司雖有多數債權人，公司仍有資產，然
      被告戊○○等三人為金諾公司董事，應依法聲請宣告公司
      破產，竟未履行此項義務，反而通知特定債權人自行搬取
      機器抵債，致公司債權人之原告因此受害。且如該時被告
      戊○○等人隨即聲請宣告金諾公司破產，依資產負債表所
      記載之機器設備，尚有1500多萬元，扣除對機器有動產擔
      保附條件買賣之中租迪和債權166萬元，原告之債權應較
      有受償可能，然被告戊○○等人卻未依法聲請宣告破產，
      是原告依公司法第23條第2項、第211條第2項及民法第35
      條規定，請求被告戊○○、丁○○、己○○○應與被告金
      諾公司連帶賠償原告貨款965,960元。
  (二)原告主張被告庚○○於假扣押時，出面主張其為機器之權利
    人，固提出動產買賣契約書為據，然該買賣契約書應係與被
    告戊○○通謀所為，欲阻撓債權人就金諾公司之機器、生財
    器具之執行受償。經查：
    1.被告庚○○固提出動產買賣契約書（卷一76頁），抗辯其
      與被告金諾公司間有借款，然本件訴訟自起訴時至辯論終
      結前歷經約一年二個月時間，被告庚○○均未能提出其個
      人與被告金諾公司間，於系爭動產買賣契約簽訂前，有借
      款往來之證明（卷二50頁筆錄參照），其所提出之匯款單
      據，係證人丙○○匯款與被告金諾公司之存款憑條（卷一
      185頁），是被告庚○○抗辯其以機器抵償之前金諾公司
      之債務，自無法採信。
    2.又被告庚○○抗辯其取回機器，曾付款給證人丙○○及其
      他債權人，惟據證人丙○○到庭證述，被告庚○○取回機
      器，分二次交付款項，共僅交付55萬元（卷二34頁）；另
      與中租迪和公司協調，代金諾公司給付中租迪和公司10萬
      元（卷一77頁），是就被告提出之相關證據資料，其僅支
      出65萬元。再參照被告庚○○自陳：「我專門作不動產買
      賣，把土地買下來後蓋工業廠房，也常常在法院執行處買
      土地，也有跟銀行買不良債權。」「本件是因為被告戊○○跟我借錢，他跳票隔天（94.12月初）就有不明人士跑
      到廠房去把機器搬走，到了下午二、三點後高打電話給我
      叫我去時，只剩下四、五台機器，後來執行處西股隔一年
      去點交時，現場只剩下四台機器。我有磨床、銑床、小鑽
      床三台放在高的工廠。另外還有金諾機器是被他人搬走的
      ，我跟搬走的人買回大概七台左右（數字不是很確定），
      買回的七台沒有包括我的機器，我自己的也被別人搬走找
      不到，買回的七台放在開安三街54號。」（卷0000－000
      頁筆錄），可知被告庚○○熟知不良債權之運作及法院查
      封拍賣之作業流程。
    3.假扣押查封時，被告庚○○提出上開動產買賣契約書，主
      張其為權利人，致法院未對系爭機器進行查封，有執行卷
      內查封筆錄可參。查封後，系爭機器由被告庚○○、戊○○指示員工辛○○協助，自開安三街存放地點搬移，搬走
      之機器共7－8台，有證人辛○○之證詞在卷（卷二294頁
      ）。嗣後被告庚○○以其個人名義將機器整批出售（含二
      台ＣＮＣ及其他銑床、車床、放電加工機等多台），售價
      225萬元，亦經證人甲○○到庭證述明確，並有買賣合約
      書可參（卷二6－12頁），然據金諾公司94年8月18日提出
      供增資之查核報告書，其廠內之機器設備價值約有1500多
      萬元（卷159頁試算表），依原告提出之估價單，新品之
      ＣＮＣ銑床加車床加放電加工機各一台，亦須款約300萬
      元左右（卷304頁估價單），足認被告庚○○出售之金額
      顯然低於該批機器之實際價值。
    4.又機器出售時，係被告庚○○與買受人甲○○接洽，然買
      賣合約書上，竟不書立被告庚○○自己或金諾公司或戊○○之姓名，卻記載第三人吳欣靜之名稱（卷二6頁），已
      與一般買賣常態不符。又機器本為被告金諾公司之設備，
      何以又轉為第三人吳欣靜所有？價金為何全數交付吳欣靜
      收取？被告庚○○僅空言辯稱吳欣靜亦為金諾公司債權人
      ，然各該債權人間，如無優先權，應按債權比例受償，何
      以該機器價金全數得充抵吳欣靜之債權，被告庚○○亦未
      能提出相關事證予以合理說明。
    5.綜上所述，被告庚○○本即從事不良債權處理及法院不動
      產拍賣，熟知法院查封、拍賣、分配之程序；於原告聲請
      法院為假扣押查封機器時，先提出動產買賣契約書，主張
      系爭機器為其所有，而使該日機器查封未果，後旋即將機
      器遷移他處，增加原告查報法院查封標的物所在處所之困
      難。復另覓買主，將機器整批以不相當之價格，低價出售
      予第三人甲○○；買賣接洽過程，本均係被告庚○○處理
      ，然於與第三人簽立買賣契約書時，卻未以其自己名義出
      售，反係由吳欣靜於出賣人處簽名，並自陳將出售價金全
      數交由被告吳欣靜，然是否確有吳欣靜此人，其與金諾公
      司間之債權債務關係如何？機器何以歸吳欣靜所有？被告
      庚○○均未能提出相關事證加以證明，又被告庚○○個人
      與金諾公司間，於94年12月10日簽立買賣契約書時，是否
      有債權債務關係存在，被告庚○○亦無法提出具體事證，
      又被告庚○○雖支付債權人丙○○55萬元，支付中租迪和
      公司10萬元，然金諾公司另有其他眾多債權人，系爭機器
      出售所得本應為債權人依比例分攤，何以被告庚○○自行
      決定清償對象及數額？顯然被告庚○○與被告戊○○，係
      故意隱匿金諾公司財產，使多數之債權人難以受償，而共
      同侵害金諾公司其餘債權人之債權。從而，原告依侵權行
      為，請求被告庚○○與被告戊○○等人連帶負損害賠償責
      任，自屬有據，應予准許。
六、綜上所述，被告戊○○等三人為被告金諾公司之董事，是94
    年時金諾公司雖有多數債權人，公司仍有資產即機器設備與
    生財器具，然被告戊○○等三人應依法聲請宣告公司破產，
    竟未履行此項義務，反而通知特定債權人自行搬取機器抵債
    ，致公司債權人之原告因此受害。且如該時被告戊○○等人
    隨即聲請宣告金諾公司破產，依資產負債表所記載之機器設
    備，尚有1500多萬元，扣除對機器有動產擔保附條件買賣之
    中租迪和債權166萬元，與多數債權人債權比例計算，原告
    之債權應較有受償可能，然被告戊○○等人卻未依法聲請宣
    告破產，是原告依公司法第23條第2項、第211條第2項及民
    法第35條規定，請求被告戊○○、丁○○、己○○○應與被
    告金諾公司連帶賠償原告貨款965,960元，自屬有據；又被
    告庚○○故意與被告戊○○簽訂不實契約，阻撓假扣押執行
    程序之進行，後又擅自出售系爭機器，顯係故意侵害原告之
    債權，亦應與被告戊○○等連帶負賠償責任。從而，原告請
    求被告連帶給付965,960元，及自起訴狀繕本送達翌日即95
    年11月28日起至清償日止，按年息百分之五計算之利息為有
    理由，應予准許。
七、本件兩造所為其他主張抗辯及舉證，核與判決結果無影響，
    爰不另一一說明。
八、本件訴訟費用確定為10,570元（即第一審裁判費），應由敗
    訴之被告連帶負擔，本院併依職權宣告之。
九、結論：本件原告之訴為有理由，依民事訴訟法第385條第1項
    前段、第85條第2項、第87條第1項，判決如主文。
中    華    民    國    97    年    3     月    17    日
                  民事第二庭    法    官  蔡孟珊
以上正本證明與原本無異。
如對本判決上訴，須於判決送達後20日內向本院提出上訴狀。
中    華    民    國    97    年    3     月    17    日
                                書 記 官  吳幸芳


司法院資訊處製作；財團法人民間司法改革基金會備份。
